【裁判字號】    98,上易,394
【裁判日期】    980407
【裁判案由】    恐嚇取財
【裁判全文】
臺灣高等法院臺中分院刑事判決         98年度上易字第394號
上  訴  人
即  被  告  丁○○
                      之1
上列上訴人因恐嚇取財等案件，不服臺灣彰化地方法院96年度易
字第1766號、97年度易字第97、287、453、602號中華民國97年1
1月21日第一審判決（起訴案號：臺灣彰化地方法院檢察署96年
度偵字第10283號，移送併辦案號：97年度偵字第1872號），提
起上訴，本院判決如下：
    主  文
上訴駁回。
    事  實
一、丁○○依其社會經驗，可預見將金融帳戶交予他人使用，有
    可能遭恐嚇取財集團作為恐嚇被害人匯入款項之用，藉以掩
    飾犯罪所得而逃避檢警人員追緝，竟仍不違背其本意，基於
    幫助他人犯恐嚇取財罪之不確定故意，於96年6月23日開戶
    後迄96年7月6日間之某日，將其所有之三重忠孝路郵局局號
    ：0000000，帳號：0000000號之帳戶，輾轉交予戊○○使用
    ，而戊○○即與陳國隆、石益昇（以上3人均經原審法院判
    處罪刑在案）共同基於意圖為自己不法所有之犯意聯絡，組
    成竊盜、恐嚇取財之擄鴿勒贖集團，自民國96年2、3月起，
    在臺北縣三峽鎮靠近桃園縣大溪鎮之山豬湖山區架設捕鴿網
    架（長約130丈、寬約30丈），以竊取他人所有、因訓練而
    放逐飛行之賽鴿，再由陳國隆等3人，依遭捕獲鴿子腳上所
    繫腳環上之電話，循線以行動電話0000000000號撥打給鴿主
    ，恐嚇稱渠等所有之賽鴿遭擄，若欲取回，須匯款至指定之
    帳戶，否則將予以殺害，致鴿主心生畏懼而匯款。而於96年
    7月6日，賽鴿鴿主乙○○（2隻）、丙○○（1隻）分別接獲
    恐嚇電話，因而心生畏懼，遂於同日分別依指示匯入新臺幣
    （下同）4,025元及15,000元至丁○○上開帳戶後，渠等之
    賽鴿始獲放回。嗣經警據報後，於96年10月1日上午5時許，
    持臺灣彰化地方法院所核發之搜索票，先後在臺北縣三峽鎮
    、桃園縣桃園市等地，查獲陳國隆、戊○○等人，並在陳國
    隆住處扣得郵局存摺4本（王冠文、丁○○、楊淳宏、蘇敬
    中）、金融卡2張、恐嚇用之行動電話2支（含SIM卡）、裝
    鴿子之網子3個。
二、案經彰化縣警察局和美分局報請臺灣彰化地方法院檢察署檢
    察官偵查起訴及移送併辦。
    理  由
壹、證據能力之說明
    按被告以外之人於審判外之陳述，雖不符刑事訴訟法第159
    條之1至第159條之4之規定，然經當事人於審判程序同意作
    為證據，法院審酌該言詞陳述作成時之情況，認為適當者，
    亦得為證據；當事人、代理人或辯護人於法院調查證據時，
    知有刑事訴訟法第159條第1項不得為證據之情形，而未於言
    詞辯論終結前聲明異議者，視為有前項之同意，刑事訴訟法
    第159條之5定有明文。經查本案檢察官及被告，於本院均未
    爭執本判決所引用之下列各項證據之證據能力，復未於言詞
    辯論終結前聲明異議，本院審酌上開陳述作成時之情況，並
    無違法取證之瑕疵，認以之作為證據為適當，揆諸上開規定
    ，應認下列各項證據均有證據能力，此先予敘明。
貳、實體之說明：
一、訊據上訴人即被告（下稱被告）丁○○固坦承上開帳戶係其
    所開立，惟矢口否認有何幫助恐嚇取財犯行，辯稱：伊家裡
    曾經遭竊，系爭帳戶有可能在那時候被偷走，伊於96年8月
    發現帳戶不見後，有去郵局掛失銷戶，伊與擄鴿勒贖的人均
    不認識，並無幫助恐嚇取財犯行云云。惟查，上開竊鴿及恐
    嚇取財之犯罪事實，業據共同正犯陳國隆、戊○○及石益昇
    坦承不諱，核與被害人乙○○、丙○○於警詢時陳述渠等所
    有之賽鴿遭竊及遭恐嚇取財後因而匯款之事實相符，復有被
    害人乙○○、丙○○之匯款單、被告丁○○之上開帳戶交易
    明細附卷，及扣押物品目錄表、扣押筆錄、搜索票、提款機
    領款畫面、現場網子照片等附卷可稽，被害人乙○○、丙○○確有遭恐嚇取財因而匯款至被告上開帳戶之事實，應堪認
    定。
二、被告雖以上詞置辯，惟查：被告於原審原辯稱：上開帳戶之
    存摺、提款卡係伊於搬家時遺失云云；而其於本院則改稱：
    是伊家裡遭竊遺失帳戶云云，供詞反覆已有可疑，且被告於
    本院自承：伊係於96年7月「中下旬」搬家，惟本案被害人
    等係於96年7月6日即已匯款至被告之上開帳戶，顯然其辯稱
    帳戶係搬家時遺失，即不可採。又被告亦稱家裡遭竊並未報
    案，並無證據證明曾遭竊等語，則此部分自無證據足以證明
    ，故其所述系爭存摺、提款卡係於搬家時或家裡遭竊時遺失
    是否為真，即非無疑。再者，經本院函詢中華郵政股份有限
    公司查詢有關被告之上開帳戶有無變更密碼或掛失之紀錄，
    據函覆稱「查存簿儲金帳戶蔡秀男並無變更密碼、掛失紀錄
    ，故無相關資料可提供」，有該公司98年3月11日儲字第098
    0020710號函附卷（本院卷第35頁）可稽，被告雖於本院提
    出其於96年9月4日向郵局申請掛失銷戶之申請書影本，以佐
    證其曾掛失銷戶一節，惟查，被害人等係於96年7月6日即遭
    恐嚇匯款至被告之上開帳戶，則被害人等因報案而由警方將
    被告之上開帳戶列為警示帳戶，故郵局未辦理其掛失銷戶，
    亦無違上開中華郵政股份有限公司之函覆內容，且被告於被
    害人等匯款後近2個月始申請掛失銷戶，自亦難為其有利之
    認定。況被告於本院供承：因為三重郵局第2支局（即系爭
    帳戶所屬支局）離伊當時之住處很近，伊於96年6月份開戶
    之原因，是因為伊當時做2份工作，一份是送報紙，一份是
    臨時工，想說有賺錢的話可以存進去，但伊開戶以後沒有存
    錢，也沒有提款，帳戶就遺失了等語，而查，被告係於96年
    6 月23日開戶存入100元後，該帳戶即未再使用，迄96年7月
    6 日始有本案匯款匯入，有其帳戶交易明細可參，而被告既
    係為存款而開設上開帳戶，卻於開戶後均未使用，並於短短
    2週後即遭人利用作為恐嚇取財帳戶使用，則其開戶之目的
    是否果如其所言是為存入工作所得，即有疑義，尤其被告於
    本院復供稱：伊於96年8月底要去存款找不到帳戶才發現遺
    失，因為在伊後來搬去的家附近還有一個第6支局，離伊家
    更近，伊想要將原來的帳戶銷掉，所以才發現帳戶不見云云
    ，惟同係郵局帳戶，其存提款自可通用，當無須至原開戶郵
    局始得為存提款，此係公眾週知之事實，惟被告竟稱為存款
    之便，欲將原來的三重郵局第2支局帳戶銷戶，另開立三重
    郵局第6支局帳戶以便存款，此種辯解顯難採信。
三、衡諸一般社會常情，欲使用金融卡領取款項者，須於金融機
    構所設置之自動櫃員機依指令操作，並輸入正確之密碼，方
    可順利領得款項，若非經帳戶所有人同意、授權而告知金融
    卡密碼，單純持有金融卡之人，欲隨機輸入號碼而與正確之
    密碼相符，機率微乎其微，且金融存款帳戶事關存戶個人財
    產權益之保障，其與存戶及金融卡結合，專有性更高，若落
    入不明人士手中，極易被利用作為取贓之犯罪工具，是一般
    人均有妥善保管以防止他人任意使用之認識。被告丁○○雖
    辯稱：伊係將金融卡密碼連同存摺等物一同存放云云，然依
    被告之年紀、學識、經驗，應知一旦存摺、提款卡遺失或遭
    竊，持有存摺、提款卡之人即隨時可透過密碼提領現金，該
    帳戶內之存款即毫無保障，是稍有社會歷練、經驗之人，均
    知提款卡應與其存摺、密碼分別保存，或將密碼牢記在心，
    以免徒增帳戶遭人使用，惟其竟將密碼連同存摺、金融卡等
    物一同放置，此種辯解亦與一般常情未合。
四、金融帳戶之存摺、金融卡遺失者，若至金融機構辦理掛失止
    付，犯罪集團將無法提領所得款項，且犯罪集團若未得原帳
    戶所有人同意而加以使用，則費盡心思所得之款項亦有可能
    遭原帳戶所有人以掛失補副之方式提領一空，而犯罪所得之
    單筆金額少則數千元，多則上萬元，遠較購買或承租帳戶使
    用之款項為多，是衡情犯罪集團均不致於以遺失或竊得之帳
    戶作為被害人匯款之用，而甘冒可能遭原帳戶所有人凍結帳
    戶補辦存摺領款，致無法提領之風險，故被告丁○○上開存
    摺及金融卡（含密碼）等物，若係遺失或遭竊而落入犯罪集
    團成員手中，犯罪集團亦當不致於使用該帳戶。被告丁○○
    上開所辯，亦與一般犯罪集團取得帳戶來源之常情不符，其
    應係在自願之情況下提供其存摺、提款卡（含密碼）予犯罪
    集團之人，較符常情。
五、金融交易常以存摺、提款卡、密碼、印鑑章等為認證依據，
    而存款帳戶之存摺及金融卡等，係供個人從事社會經濟活動
    流通資金之用，具有專屬性，且關涉個人財產權益及信用，
    倘有不明金錢來源，甚而攸關個人之法律責任，難認有任意
    流通使用之可能，縱有特殊情況需交付他人使用，亦必深入
    瞭解其用途及合理性後再行提供，方符常情。況近來類如刮
    刮樂、退稅、中獎、代工及盜刷信用卡轉帳、假冒黑道恐嚇
    、假綁架等詐騙或恐嚇取財案件層出不窮，犯罪集團多利用
    他人之人頭帳戶作為匯款帳戶，不僅廣為媒體所披載，亦經
    政府機關一再宣導提醒民眾注意，並在金融機構內或所設自
    動提款機置有警示標語或轉帳警示畫面，再衡諸現今社會資
    訊流通之普及程度，倘有人不以自己名義申請開立帳戶，反
    向不特定人收取金融帳戶使用，帳戶所有人必可懷疑其收取
    帳戶之目的即在於遂行詐欺或恐嚇取財等不法犯行，是被告
    丁○○主觀上應具有幫助他人犯恐嚇取財罪之不確定故意甚
    明。本件事證明確，被告丁○○上開犯行應堪認定。
二、核被告丁○○所為，係犯刑法第30條第1項、刑法第346條第
    1項之幫助恐嚇取財罪。本案雖正犯為2次恐嚇取財行為，致
    2 被害人遭恐嚇匯款，惟就被告而言，僅有1次幫助行為，
    故其所為屬想像競合犯，應僅論以1幫助恐嚇取財罪。臺灣
    彰化地方法院檢察署檢察官聲請併案審理部分（97年度偵字
    第1872號），與起訴事實有想像競合犯之裁判上一罪關係，
    本院自應併予審究。被告係幫助他人犯恐嚇取財罪，為幫助
    犯，爰依刑法第30條第2項之規定，減輕其刑。原審認被告
    罪證明確，依刑法第30條第1項、第2項、刑法第346條第1項
    、第55條、第41條第1項前段，刑法施行法第1條之1第1項、
    第2項前段，並審酌被告提供帳戶之行為，非惟幫助戊○○
    等人遂行恐嚇取財之目的，同時減少渠等遭查獲之風險，愈
    使其等肆無忌憚，加深犯罪之猖獗，危害良善風俗及社會治
    安，被告未能坦承犯行，難認有悔意，暨審酌被告之犯罪動
    機、智識程度等一切情狀，量處被告有期徒刑4月，並諭知
    易科罰金之折算標準，認事用法並無違誤，量刑亦稱妥適。
    被告上訴意旨，以否認犯行，指摘原判決不當，自無理由，
    應予駁回。
據上論結，應依刑事訴訟法第368條，判決如主文。
本案經檢察官甲○到庭執行職務。
中    華    民    國    98    年    4     月    7     日
          刑事第十庭    審判長法  官  林  照  明
                              法  官  蔡  名  曜
                              法  官  郭  瑞  祥
上列正本證明與原本無異。
不得再上訴。
                              書記官  李  妍  嬅
中    華    民    國    98    年    4     月    7     日
附錄本案論罪科刑法條全文：
中華民國刑法第346條
（單純恐嚇罪）
意圖為自己或第三人不法之所有，以恐嚇使人將本人或第三人之
物交付者，處6月以上5年以下有期徒刑，得併科1千元以下罰金
。
以前項方法得財產上不法之利益，或使第三人得之者，亦同。
前二項之未遂犯罰之。


司法院資訊處製作；財團法人民間司法改革基金會備份。
